ACORDAO-COMPLETO-2428214

ACÓRDÃO 10887/2020 ATA 34/2020 - SEGUNDA CÂMARA

VISTOS, relatados e discutidos estes autos em que se analisa ato de alteração de concessão da pensão civil instituída pelo Sr. Reinaldo Campos Andraus, ex-professor titular da Fundação Universidade Federal de Uberlândia, em benefício da Sra. Tereza Cristina Ferreira Testa Andraus.
ACORDAM os Ministros do Tribunal de Contas da União, reunidos em Sessão da 2ª Câmara, ante as razões expostas pelo Relator, e com fulcro nos incisos III e IX do art. 71 da Constituição Federal e nos arts. 1º, inciso V, e 39, inciso II, da Lei 8.443/1992 c/c o art. 259, inciso II, do Regimento Interno/TCU, em:
9.1 considerar ilegal a alteração da concessão de pensão civil em favor da Sra. Tereza Cristina Ferreira Testa Andraus, negando registro ao correspondente ato;
9.2. esclarecer à Fundação Universidade Federal de Uberlândia que a apreciação pela ilegalidade não enseja a redução dos valores dos proventos de pensão civil da Sra. Tereza Cristina Ferreira Testa Andraus, pela cessação do pagamento da rubrica "1605 PAGAMENTO DEC. JUD. PENSIONIST", no valor de R$ 5.548,74 (cinco mil, quinhentos e quarenta e oito reais, e setenta e quatro centavos) , ante a decisão deferida no âmbito do MS 0038708-06.2014.4.01.3803, que tramitou no Tribunal Regional Federal da 1ª Região - TRF-1, concedendo segurança à interessada;
9.3 determinar à Fundação Universidade Federal de Uberlândia que:
9.3.1. dê ciência, no prazo de 15 (quinze) dias, a contar do recebimento da notificação deste Acórdão, do inteiro teor desta Deliberação à Sra. Tereza Cristina Ferreira Testa Andraus, encaminhando a este Tribunal, no prazo de 30 (trinta) dias, comprovante da referida ciência;
9.3.2. na hipótese de desconstituição da decisão judicial obtida pela interessada em mandado de segurança (MS 0038708-06.2014.4.01.3803) :
9.3.2.1. faça cessar os pagamentos decorrentes do ato impugnado por esta Corte, sob pena de responsabilidade solidária da autoridade administrativa omissa, nos termos do art. 262 do Regimento Interno/TCU;
9.3.2.2. emita novo ato livre da irregularidade indicada neste processo, submetendo-o a este Tribunal, nos termos da IN/TCU 78/2018;
9.4. autorizar a Sefip que promova, em conjunto com a Consultoria Jurídica do TCU, o acompanhamento das decisões proferidas no âmbito do MS 0038708-06.2014.4.01.3803.

Ato de alteração de concessão de pensão civil.

Segunda Câmara

Fundação Universidade Federal de Uberlândia.

3. Interessada: Tereza Cristina Ferreira Testa Andraus (XXX.129.756-XX).

13.1. Ministros presentes: Ana Arraes (Presidente), Augusto Nardes e Aroldo Cedraz.
13.2. Ministro-Substituto convocado: Marcos Bemquerer Costa (Relator).
13.3. Ministro-Substituto presente: André Luís de Carvalho.

MARCOS BEMQUERER

Trata-se de ato de alteração de concessão da pensão civil instituída por Reinaldo Campos Andraus, ex-servidor da Fundação Universidade Federal de Uberlândia.
2.	A Secretaria de Fiscalização de Pessoal - Sefip analisou o processo, concluindo haver irregularidade na concessão objeto destes autos, nos termos da instrução inserta à peça 5, assim vazada: 
"EXAME TÉCNICO
5.	O ex-servidor Reinaldo Campos Andraus (CPF: XXX.840.446-XX) , aposentado voluntariamente em 1º/9/2011, com proventos integrais, com amparo no art. 3º da Emenda Constitucional 47/2005, faleceu em 11/6/2014, razão pela qual a beneficiária da pensão faz jus à paridade de vencimentos com os servidores ativos.
6.	A ficha financeira extraída do Siape (peça 2) demonstra que a beneficiária da pensão percebe atualmente o valor de R$ 10.054,56 a título de quintos de função comissionada, pago mediante duas rubricas, a saber, rubrica 15466 DECISAO JUDICIAL N TRAN JUG PE, no valor de R$ 4.505,82, e rubrica 1605 PAGAMENTO DEC. JUD. PENSIONIST, no valor de R$ 5.548,74.
7.	A esse respeito, cabe transcrever a justificativa do Controle Interno ao emitir parecer pela ilegalidade do ato inicial de concessão da pensão civil aqui examinada, ato esse constante do TC Processo 012.219/2020-7:
'A ficha Sisac foi encaminhada ao TCU com parecer pela ilegalidade, tendo em vista o pagamento, em valores indevidos, de rubrica que compõe o benefício de pensão da Sra. Tereza Cristina Ferreira Testa Andraus. O valor de R$ 10.054,56, pago na rubrica decisão judicial transitada em julgado, diz respeito a quintos de Função Comissionada (FC) incorporados. Contudo, conforme o Relatório de Auditoria CGU nº 201203453 e reiteradas auditorias anteriores sobre o mesmo assunto, o valor correto a ser pago nessa rubrica deveria ser de R$ 4.505.82.'
8.	Importa registrar que o pagamento de quintos de função comissionada na forma deferida pela Unidade Jurisdicionada contraria as disposições da Portaria MEC 474/1987, bem como a Jurisprudência firmada no âmbito desta Corte de Contas, a exemplo dos Acórdão 2236/2019-TCU-Primeira Câmara, de relatoria do Ministro Benjamin Zymler, e 8583/2020-TCU-1ª Câmara, de relatoria do Ministro Vital do Rêgo.
9.	Em vista disso, propõe-se considerar ilegal, negando-lhe registro, o ato de alteração da concessão de pensão civil aqui examinado.
10.	Cumpre observar que, não havendo decorrido o prazo 5 (cinco) anos desde o ingresso nesta Corte de Contas do ato de concessão ora examinado, não há a necessidade de se instalar o contraditório, consoante o entendimento firmado no Acórdão 587/2011-TCU-Plenário, de relatoria do Ministro Valmir Campelo.
11.	Por derradeiro, registre-se que a análise do presente feito observou o regramento inscrito na Resolução TCU 315/2020 e que o ato concessório sob apreciação completará cinco anos no TCU em 05/10/2015."
3.	Em vista da análise empreendida, a unidade técnica propôs ao Tribunal considerar ilegal  a alteração da concessão da pensão civil instituída por Reinaldo Campos Andraus e negar registro ao correspondente ato, com fundamento nos arts. 71, inciso III, da Constituição Federal, 1º, inciso V, e 39, inciso II, da Lei 8.443/1992 e 260, caput, do Regimento Interno/TCU, bem como determinar ao órgão de origem que: a) faça cessar o pagamento decorrente do ato de alteração da concessão da pensão civil considerado ilegal; b) encaminhe ao Tribunal novo ato livre da irregularidade indicada neste processo; c) informe à Sra. Tereza Cristina Ferreira Testa Andraus o acórdão que for proferido, alertando-a de que o efeito suspensivo proveniente de eventual interposição de recurso junto ao TCU não a exime da devolução dos valores indevidamente percebidos após a notificação, em caso de não provimento do recurso, devendo encaminhar os comprovantes dessa notificação ao Tribunal (peças 5 e 6) .
4.	O Ministério Público de Contas, representado pelo Procurador Sérgio Ricardo Costa Caribé, alinhou-se ao exame e ao encaminhamento sugeridos pela unidade especializada (peça 7) , tendo complementado a análise efetuada pela unidade técnica com as seguintes observações:
"3.	De fato, a jurisprudência deste Tribunal é firme no sentido de que a incorporação das Funções Comissionadas, nas Instituições Federais de Ensino, pode ocorrer com base na Portaria 474/1987-MEC, desde que incorporadas até 31/10/1991 e pagas sob a forma de vantagem pessoal nominalmente identificada - VPNI, sujeitando-se apenas aos reajustes gerais do funcionalismo público.
4.	No entanto, o cálculo da referida parcela deve observar os critérios definidos no Acórdão 835/2012-TCU-Plenário, relatado pelo Ministro Augusto Nardes, para os servidores que não ajuizaram ações judiciais ou para os que o fizeram, mas não lograram êxito, em decisão transitada em julgado. 
5.	Nos demais casos, é necessário obter o valor da remuneração do Professor Titular com dedicação exclusiva e doutorado na data do provimento judicial de 1º Grau e aplicar sobre ele apenas os índices de aumentos lineares após o provimento judicial.
6.	In casu, verifica-se que o valor incluído na base de cálculo da pensão é muito superior àquele definido no Acórdão 835/2012-TCU-Plenário, conforme informado pela Sefip e pelo Controle Interno à peça 5, p. 2/3, o que enseja o julgamento do referido ato pela ilegalidade, com determinação para que o valor da parcela seja corrigido.
7.	Ante o exposto, este membro do Ministério Público de Contas, em consonância com a Unidade Técnica, entende que o ato constante dos autos deve ser considerado ilegal e ter seu registro negado por este Tribunal. (...) "
	É o Relatório.

não há.

Procurador Sérgio Ricardo Costa Caribé.

PESSOAL. PENSÃO CIVIL. RECEBIMENTO DE QUINTOS DE FUNÇÃO COMISSIONADA EM RAZÃO DE DECISÃO JUDICIAL. REAJUSTAMENTO DOS QUINTOS FEITO A MAIOR. NOTIFICAÇÃO PELO ÓRGÃO DE ORIGEM À BENEFICIÁRIA SOBRE A NECESSIDADE DE REDUÇÃO DO VALOR DA RUBRICA. CONCESSÃO DE MANDADO DE SEGURANÇA. ILEGALIDADE DO ATO. RECUSA DO CORRESPONDENTE REGISTRO.

PENSÃO CIVIL (PCIV)

Secretaria de Fiscalização de Pessoal - Sefip.

Em apreciação ato de alteração de concessão da pensão civil instituída pelo Sr. Reinaldo Campos Andraus, ex-professor titular da Fundação Universidade Federal de Uberlândia, em benefício da Sra. Tereza Cristina Ferreira Testa Andraus.
2.	O aludido ex-servidor teve a sua aposentadoria ocorrida na modalidade voluntária, com proventos integrais, calculados com base na última remuneração do cargo em que se deu a aposentadoria, nos termos do art. 3º da Emenda Constitucional 47/2005. 
3.	Em análise do ato de aposentação, o Controle Interno emitiu parecer pela ilegalidade (TC Processo 022.510/2014-1, peça 2, p. 2) , em razão de:
"o cálculo dos valores pagos na rubrica 'Decisão judicial Tran Jug Ap' contraria[r] a própria decisão judicial e [os] acórdãos específicos do TCU para a UFU, tais como Acórdão nº 2151/2006- 2ªC, 3223/2010-2ªC e 3739/2010-1ªC. O valor correto, nos termos da Portaria MEC 474/87, é de R$ 4.505,80 e o servidor está recebendo R$ 10.054,56, isto é, R$ 5.548,76 a mais que o devido."
4.	Todavia, em razão do seu falecimento em 11/6/2014, o exame do ato de aposentadoria do Sr. Reinaldo Campos Andraus por esta Corte foi considerado prejudicado, por perda de objeto, mediante o Acórdão de relação 6.187/2014-1ª Câmara (rel. Min. Bruno Dantas) . 
5.	O ex-servidor deixou pensão à sua viúva, Sra. Tereza Cristina Ferreira Testa Andraus, que faz jus à paridade de vencimentos com os servidores ativos.
6.	A partir do exame da ficha financeira extraída do Siape (peça 2) , a Sefip detectou a existência de duas rubricas a título de quintos de função comissionada, no total de R$ 10.054,56, decorrentes de decisão judicial (15466 DECISAO JUDICIAL N TRAN JUG PE, no valor de R$ 4.505,82; e 1605 PAGAMENTO DEC. JUD. PENSIONIST, de R$ 5.548,74) .
7.	Consoante explicado pelo Parquet especializado, teria havido erro de execução na sentença judicial. Deveriam ter sido aplicados sobre o valor da remuneração do Professor Titular com dedicação exclusiva e doutorado na data do provimento judicial de 1º Grau apenas os índices de aumentos lineares após o provimento judicial, mas os reajustes foram em valores superiores aos devidos.
8.	Em vista das inconsistências na incorporação de "quintos", os pareceres exarados nos autos pela Secretaria de Fiscalização de Pessoal - Sefip (peças 5 e 6) e pelo Ministério Público junto ao TCU (peça 7) são convergentes no sentido da ilegalidade do ato e de sua negativa de registro.
9.	Nos termos da jurisprudência pacífica do TCU, é legítima a incorporação de quintos de função comissionada com base nos critérios definidos pela Portaria - MEC 474/1987. Contudo, como mencionado, a Unidade Técnica verificou o pagamento a maior de R$ R$ 5.548,74.
11. 	Não consta dos autos informação alguma sobre a decisão judicial obtida pela pensionista, no que concerne à parcela desmembrada de R$ 5.548,74. Entretanto, a partir de consulta realizada pela minha Assessoria ao sítio eletrônico do Tribunal Regional Federal da 1ª Região - TRF-1, verificou-se o vínculo do CPF da interessada ao processo 0038708-06.2014.4.01.3803. 
12.	De acordo com os dados constantes do referido sítio, em 4/11/2014, em sede de mandado de segurança, foi determinado liminarmente ao Reitor da Universidade Federal de Uberlândia - UFU que se abstivesse de promover a redução dos valores à época recebidos em relação aos reajustes que incidiram sobre a incorporação de quintos de função comissionada.
13.	O ato de alteração da pensão civil ora em análise foi enviado a este Tribunal em 5/10/2015, após a manifestação do Controle Interno por sua legalidade. Pouco mais de um mês depois, em 18/11/2015, o TRF-1 confirmou a decisão que deferiu pedido liminar e concedeu a segurança para determinar que a UFU se abstivesse de "reduzir o valor da vantagem de função comissionada (FC) paga à impetrante por meio da rubrica de 'decisão judicial transitada em julgado' e de promover a reposição ao erário das diferenças apuradas em razão das vantagens mencionadas na inicial". 
14.	Para melhor compreensão, trago trechos dos fundamentos que embasaram a referida decisão judicial:
	"A controvérsia dos autos cinge-se em saber se: 1) a impetrante faz jus à manutenção do reajuste feito pela Administração quanto ao valor da vantagem de Função Comissionada - FC, paga por meio da rubrica 'decisão judicial transitada em julgado'", e 2) também o direito de não devolver ao erário os valores supostamente indevidos. 
	No que tange ao reajuste questionado nos autos, alega a impetrante que ocorreu o fenômeno da decadência para a administração anular o ato, não sendo possível realizar a redução pretendida. 
	(...) 
	No presente caso, constata-se que a Nota Técnica n. 129/2014/DIRAP/UFU, que instruiu a notificação recebida pela parte autora, demonstra que a UFU foi auditada no período de 17/05 a 21/05/2010, tendo recebido da Secretaria de Recursos Humanos do MPOG o Ofício n. 559/2013/AUDIR/SEGEP/MP, em novembro de 2013, determinando a adoção de providências no sentido de reduzir os valores de incorporação de quintos de FC, retornando-os à base de cálculo de 31/10/1991, com as correções de janeiro de 2002 (3,5%) e janeiro de 2003 (1%) . 
	Segundo a Secretaria de Recursos Humanos do MPOG, a UFU aplicou à VPNI, por equívoco, reajuste diverso ao do critério disposto na Lei nº 9.527/97 (onde se determina que os reajustes gerais concedidos aos servidores públicos da União não abrange os valores decorrentes de reestruturação dos cargos nem função comissionada) , passando a parte autora a receber valores superiores aos de fato devidos. 
	Por certo, a conduta praticada pela UFU de proceder ao reajuste não se trata de ato material, de mera execução (fato administrativo) , mas em claro ato administrativo, onde se externou a vontade em aumentar a remuneração dos seus servidores, com efeitos jurídicos imediatos, sendo o procedimento sujeito ao exame do Poder Judiciário. 
	(...) 
	Conforme relatado à fl. 17 dos autos, os reajustes apontados como indevidos, referentes aos valores pagos a título de quintos de função comissionada, ocorreram em outubro de 2004 e julho de 2006. Contudo, a Administração, através da Notificação n. 129/2014/DIRAP/PROREH/UFU somente informou o marido da impetrante a respeito do reajuste considerado ilegal e a consequente pretensão de redução da remuneração em 18 de março de 2014 (fl. 100 e 108) . Evidente, pois, que a pretensão da ré está fulminada pelo instituto da decadência, uma vez que decorrido mais de 05 (cinco) anos entre o reajuste apontado como ilegal e a notificação da Administração visando anular ato por ela praticado. (...) "
15. 	Assim, em que pese a ilegalidade da aludida verba, que está incluída no benefício de pensão civil da Sra. Tereza Cristina Ferreira Testa Andraus em valor acima do definido no Acórdão 835/2012-TCU-Plenário, conforme informado pela Sefip e pelo Controle Interno à peça 5, p. 2-3, observa-se que, no momento, o quantum de R$ 10.054,56, pago a título de "quintos de Função Comissionada", está resguardado pela decisão judicial proferida no âmbito do MS 0038708-06.2014.4.01.3803.
16.	Neste contexto, a proposta oferecida pela unidade técnica (cessação do pagamento decorrente do ato de concessão de pensão civil e envio ao Tribunal de novo ato livre da irregularidade indicada) vai de encontro à decisão judicial supra.
17.	Neste caso, a fim de preservar a competência deste Tribunal para apreciar atos de concessão de aposentadorias, reformas e pensões - Constituição Federal, art. 71, inciso III - e de garantir o respeito à decisão judicial, mantendo a harmonia entre a distribuição do plexo de atribuições cabíveis ao TCU e ao Poder Judiciário, cabe considerar ilegal o ato de alteração da concessão de pensão civil, com a negativa de seu registro, mas deixar de determinar a extinção do pagamento irregular.
18.	Assim, apenas na hipótese de desconstituição da decisão judicial obtida pela pensionista nos autos do referido Mandado de Segurança, deverá o órgão de origem cessar o pagamento decorrente do ato impugnado à interessada.
19.	Nessa situação, poderá ser emitido pelo órgão de origem novo ato livre da irregularidade aqui apontada, de modo que seja excluída de seus proventos a rubrica 1605 PAGAMENTO DEC. JUD. PENSIONIST, no valor de R$ 5.548,74.
20. 	Outrossim, deve-se determinar ao órgão de origem que comunique à beneficiária do ato ilegal sobre a deliberação deste Tribunal. Após, devem ser remetidos ao Tribunal documentos comprobatórios de que a interessada foi cientificada do julgamento desta Corte.
21.	Por fim, considero pertinente autorizar a Sefip que promova, em conjunto com a Consultoria Jurídica do TCU, o acompanhamento das decisões proferidas no âmbito do MS 0038708-06.2014.4.01.3803. 
	Ante o exposto, voto por que seja adotada a deliberação que ora submeto a este Colegiado.
 
TCU, Sala das Sessões, em 29 de setembro de 2020.
MARCOS BEMQUERER COSTA
Relator